臺灣板橋地方法院民事判決　　　　　　　96年度訴字第1838號
原　　　告　甲○○
被　　　告　丙○○
?　　　?　乙○○
上二人共同
訴訟代理人　鄭淑燕律師
上列當事人間請求履行契約事件，經本院於民國96年10月2 日言
詞辯論終結，判決如下：
    主  文
被告應給付原告新臺幣柒拾柒萬捌仟元。
原告其餘之訴駁回。
訴訟費用由被告負擔。
    事實及理由
一、本件原告起訴主張：
    (一)被告2 人為夫妻關係，被告丙○○於民國82年11月15日自
      任會首，在臺中縣沙鹿鎮○○街2 之3 號2 樓住處召集互
      助會，每會每月新臺幣（下同）1 萬元，會員共35人，會
      期至85年10月15日止，原告共參加4 會。詎被告丙○○竟
      於85年1 月間片面宣布停止標會，當時因被告4 會均為活
      會，被告乙○○乃簽發5 紙金額合計140 萬元之本票交予
      原告。惟因屆期均未獲兌現，被告2 人亦不知去向，原告
      乃持該本票向臺灣臺中地方法院聲請發支付命令，並向臺
      灣臺中地方法院檢察署對被告提起詐欺取財告訴，其後兩
      造始訂定和解書，內容略為：被告應連帶給付原告133 萬
      元，分10年償還，清償期間自87年11月起至97年1 月止，
      每月償還12,000元。嗣被告自87年11月起至90年3 月間雖
      均依約按月償還，但自90年4 月起，即佯稱財力吃緊、身
      體欠安，獲取原告憐憫之心，償還金額近期內先償還每月
      5 千元，但償還3 個月後，被告又音訊全無，中斷3 年後
      ，至94年1 月始又開始每月償還5 千元，惟於還到95年9
      月以後，又開始不還，總計被告僅陸續歸還47萬元，尚餘
      86萬元。算至96年5 月止，已到期未還之金額為778,000
      元，爰依前揭和解契約之法律關係，請求被告連帶給付77
      8,000 元。
    (二)否認被告辯稱：和解內容已變更為被告僅須每月給付原告
      5 千元云云屬實，因為被告都不給原告電話及住址，被告
      丙○○曾經有打電話給原告，說要每月還5 千元，但原告
      說不行，但他還是硬要匯款5 千元給原告，故原告並沒有
      答應。
    (三)爰聲明：被告應連帶給付原告778,000元。
二、被告則以下列各語置辯：
    (一)自原告所提出之明細表來看，從90年7 月開始，每月清償
      金額已經從每月12,000元變更為5 千元，且持續到95 年9
      月為止，可證和解之內容已經變更，跟原本的和解書已經
      不同。另原告既然長期間受領每月5 千元，則其主張雙方
      沒有沒有變更之合意，屬於變態事實，應由其負舉證責任
      。
    (二)爰聲明：請求駁回原告之訴。
三、本件下列各項事實，為兩造所不爭執，並有和解書、明細表
    附卷可稽，均堪信為真實。
    (一)兩造於87年10月14日簽訂和解書，第一條約定：「甲方（
      即被告2 人）積欠乙方（即原告）會款（含乙方親友），
      雙方會算共計133 萬元」，第二條約定：「雙方合意分期
      償還，償還方式為分10年償還，每月償還12,000元，自87
      年11月起至97年1 月全部償還為止」。
    (二)被告自87年11月起至90年6 月止每月償還原告12,000元，
      90年7 月起至9 月止每月償還原告5 千元，其後即未按月
      償還，直至94年1 月起始又每月償還原告5 千元，還至95
      年9月止，其後迄今均未再償還，總計已還47萬元。
四、本件兩造對於成立和解契約及被告履行和解契約之情形均無
    爭執，僅爭執和解內容是否變更為被告每月僅須償還原告5
    千元及其舉證責任之歸屬，茲分述本院得心證之理由如下：
    (一)按主張有利事實者，須負舉證責任，民事訴訟法第277條
      前段固有明文，惟舉證責任之分配，攸關當事人訴訟勝敗
      ，自難僅以此一簡單條文規範所有訴訟事件，故關於舉證
      責任分配之學說紛紜，有待證事實分類說（其下又有積極
      事實說、外界事實說、原則規定事實說、常態事實說）、
      法律要件分類說、危險範圍說、蓋然性高低說、接近證據
      難易說，然上開學說各有其偏重點，優劣互見，迄今學界
      尚無法提出一完整之舉證責任分配法則，故綜合上開各種
      具體原則，本於誠信原則，並衡量雙方當事人之利益，及
      社會經濟政策思想之運用，而定舉證責任分配之歸屬，較
      為妥適。
    (二)本件原告主張被告並未依約履行，業已提出和解書及明細
      表為證，經核對該和解書內容及明細表所載之被告履行情
      形，被告確未依照和解書所在內容履行，此事實亦為被告
      所不爭執，堪認原告已盡其舉證責任。被告雖又辯稱：和
      解內容已經變更為被告每月僅須償還原告5 千元云云，但
      為原告所否認，依據待證事實分類說之積極事實說，即應
      由主張原告已同意變更契約內容之積極事實之被告，負擔
      舉證責任。被告就此雖另辯稱：原告既然長期間受領每月
      5 千元，則其主張雙方沒有沒有變更之合意，屬於變態事
      實，應由其負舉證責任云云，但所謂變態事實係與常態事
      實相對，其判斷標準係以一般人之社會經驗，與一般人之
      經驗相符者為常態，不符者為變態，此即待證事實分類說
      中之常態事實說，此說之缺點在於並非所有待證事實均得
      為常態、變態之區別。本件原告雖曾於90年7 月起至9 月
      止及於94年1 月起至95年9 月止每月受領被告所電匯之5
      千元，但依照一般社會經驗，並不當然表示其已同意降低
      每期應付之分期款金額（亦即超過5 千元部分之餘額仍未
      屆清償期），亦有可能為原告先受領5 千元，而餘額仍已
      屆清償期，僅屬被告給付遲延而已，亦即就該待證事實而
      言，尚且無法明確為常態、變態之區別，自難逕依此說，
      即謂原告應就此事實負擔舉證責任。復參酌被告均係以電
      匯方式為之、兩造間並無直接、密切之聯繫方式、被告自
      90年10月起至93年12月止及自95年10月起迄今均未再匯款
      給原告等客觀情狀，可知關於系爭和解契約之實際履行，
      主動權均在被告，原告非但已遭被告倒會欠款多年，復因
      簽訂前揭和解契約而放棄分期還款期間之利息，倘被告所
      辯可採，則原告所損失之利息亦將擴大，相對的，被告則
      可獲得較原和解書更有利之和解條件，故就原告是否同意
      降低被告每期應付之分期款金額之事實，自應由主張此利
      己事實之被告負擔舉證責任，始符誠信及衡平原則。本件
      被告就此事實，除舉出前揭付款之客觀情狀為證外，既無
      法提出其他證據以實其說，即難認其所為主張屬實，故其
      辯稱和解內容已經變更云云，並無足採。
    (三)兩造既已簽訂前揭和解書，而被告至96年5 月止已到期未
      償還之金額復有778,000 元，則原告依該和解契約請求被
      告給付778,000 元，雖屬有據，惟按數人負同一債務或有
      同一債權，而其給付可分者，除法律另有規定或契約另有
      訂定外，應各平均分擔或分受之；其給付本不可分而變為
      可分者亦同，民法第271 條定有明文。又數債務人負可分
      給付之債務而無特別之意思表示者，各債務人以平等之比
      例負其債務（最高法院18年上字第2766號判例參照）。本
      件原告請求被告應連帶給付778,000 元之請求權基礎為前
      揭和解契約，惟該契約僅明定兩造對帳後所確認之總金額
      及分期付款方式，並未明定被告2 人應「連帶」給付上開
      款項，原告復未提出其他證據證明兩造間有此特約，即難
      逕依原告單方面之主張，即認被告2 人應負連帶給付責任
      ，故原告此部分之請求，即屬無據。末查前揭被告應負之
      債務在性質上屬可分之債，且無證據證明兩造就此有何特
      別之意思表示，參照前引判例意旨，即應由被告2 人平均
      負擔之，附此說明。
五、綜上所述，原告依據和解契約之法律關係，請求被告給付7
    78,000元，為有理由，應予准許；逾此部分之請求（按指連
    帶給付部分）則屬無據，併予駁回。
據上論結，原告之訴為一部有理由、一部無理由，爰依民事訴訟
法第79條前段、第85條第1 項前段，判決如主文。
中　　華　　民　　國　　96　　年　　10　　月　　16　　日
                  民事第二庭?法　官　楊明佳
以上正本係照原本作成
如對本判決上訴，須於判決送達後20日內向本院提出上訴狀
中　　華　　民　　國　　96　　年　　10　　月　　16　　日
                          ?  書記官　楊璧華
